【裁判字號】    89,竹小,34
【裁判日期】    890324
【裁判案由】    返還消費借貸款
【裁判全文】
臺灣新竹地方法院民事判決  八十九年度竹小字第三十四號
    原      告  誠泰商業銀行股份有限公司
    法定代理人  乙○○
    訴訟代理人  甲○○
    被      告  丙○○
右當事人間返還消費借貸款事件，本院判決如左：
    主      文
原告之訴駁回。
訴訟費用新台幣柒佰陸拾玖元由原告負擔。
    事實及理由
一、原告之聲明：被告應給付原告新台幣（下同）五萬二千四百零八元及其中四萬九
    千八百零八元自民國（下同）八十八年七月三日起至清償日止按日息萬分之五點
    四計算之利息暨按利息總額百分之十計算之違約金。
二、事實摘要：
    原告主張被告於八十八年二月四日向原告申請信用卡，依兩造約定，被告得於原
    告之特約商店記帳消費，由原告墊付其帳款，但被告應於每月十八日向原告償還
    其帳款，並得選擇循環信用方式彈性付款，每月最低付款額為信用額度內消費（
    含預借現金）金額百分之五，再加上超過信用額度之全部使用信用卡交易金額、
    累計當期以前各期逾期未付最低應繳款項總和、循環信用利息、遲延利息與其他
    手續費等，循環信用貸款利息則自該筆帳款入帳日起以年息百分之十九點七一（
    日息萬分之五點四）計算至該筆帳款結清之日止。倘被告有遲延繳款或其他違約
    情事，原告得停止其循環信用，被告即喪失期限利益，應一次全數清償。且如逾
    期未付，亦應按上開方式計算遲延利息，並按前開利息總額百分之十計算之違約
    金；詎被告並未依約繳付每月最低付款額，至八十八年七月二日止，共積欠原告
    消費款新台幣（下同）四萬九千八百零八元帳款，連同循環利息、逾期利息及違
    約金共計五萬二千四百零八元未依約繳付，然屢經催討仍不獲清償，爰依信用卡
    消費借貸之法律關係請求被告給付如聲明所示之金額及遲延利息、違約金；另前
    開信用卡有經原告依信用卡申請書所載之地址寄送並有蓋有被告姓名之回執，另
    本件寄送信用卡後，亦有消費及繳款之紀錄等語。
    被告則以其雖有向原告申請前開信用卡，惟因其本身教育程度不高，識字不多，
    乃將身分證影本、存摺影本、服務證明書、所得扣繳憑單等相關資料交付一姓名
    為「陳德銘」之人代其申請，並告知陳德銘應將信用卡寄送地址記載為其任職之
    公司，其僅有在信用卡申請書申請人欄上簽名，其餘資料均係該名友人填寫，其
    並不知悉，至申請書上所載「新竹市○○路一二六號四樓之五」並非其居住或連
    絡地址，另申請書所列連絡人「陳俊憲」並非其胞兄，所留電話亦非其胞兄之電
    話，而被告自提出申請後一直未接獲信用卡，而申請書既留有其任職公司之電話
    ，原告卻未與其連繫詢問其是否收到前開信用卡，而其亦從未持該信用卡消費及
    收到繳款通知書，至於原告所提之蓋有「丙○○」印文之回執並非真正，其並無
    該回執印文上之印章，而係遭人偽刻蓋印，其亦未曾在收受回執蓋印，另原告所
    提出之簽帳單存根之簽名均非其之筆跡等情置辯。
三、按當事人得以合意定第一審管轄法院，民事訴訟法第二十四條第一項前段固定有
    明；惟小額事件當事人之一造為法人或商人者，於其預定用於同類契約之條款，
    約定債務履行地或以合意定第一審管轄法院時，不適用民事訴訟法第十二條或第
    二十四條之規定，同法第四百三十六條之九前段亦定有明文。查本件依據兩造簽
    訂之信用卡約定條款第二十四條雖約定，有關被告不履行信用卡約定條款致涉訟
    者，雙方合意以臺灣臺北地方法院為第一審管轄法院，惟查原告係法人，且係以
    預定用於同類信用卡契約之條款為上開合意管轄之約定，而本件又係小額訴訟事
    件，參諸上開說明，自不適用民事訴訟法第二十四條合意管轄之約定；復查被告
    之住所地係在本院轄區，本院對本件訴訟自有管轄權，合先敘明。
四、本院之判斷：
（一）原告主張被告有向原告申請信用卡使用，業據提出信用卡申請書為證，亦為原
      告所不爭執，自堪信原告此部分之主張為真實。惟被告辯稱其並未收受信用卡
      ，亦從未持該信用卡消費，亦未收到原告寄送之繳款帳單等情，是本件所應探
      究者為本件信用卡契約究否成立，另被告究有無收到原告寄送之信用卡。
（二）按當事人間契約之成立，須以當事人互相意思表示一致為要件，此觀民法第一
      百五十三條第一項之規定即明。而一般信用卡使用契約之訂立，例先由發卡公
      司備妥申請書供不特定人填寫相關資料，其性質應屬要約之引誘，而申請人填
      寫資料則係要約，迨發卡銀行審核通過後發予申請人信用卡，乃為承諾，契約
      始為成立；是發卡銀行如欲本於信用卡契約而為請求，當先證明信用卡使用契
      約已經成立，亦即，以信用卡為表徵之承諾已到達申請人之事實。查本件原告
      主張被告已收受信用卡，且被告已有為消費之行為及繳款之紀錄云云，惟此為
      被告所否認，則原告自應就此部分主張之事實負舉證責任；原告雖提出蓋有「
      丙○○」印文之郵政回執一份及簽帳單二紙為證，惟被告否認前開回執上印文
      及簽帳單簽名之真正，並辯稱其並無該回執上之印文，另簽帳單之簽名亦非其
      筆跡等情，而原告就前開印文係屬真正亦未能舉證以為證明，至原告所提簽帳
      單上之簽名經與信用卡申請書、本院當庭命被告簽名之筆跡相對照，無論就書
      寫方式、筆順，均有所不同，經將上開資料送請內政部警政署刑事警察局鑑定
      結果，亦認前開簽帳單之筆跡因與信用卡申請書、當庭書寫筆跡書寫方式不同
      ，難予認定等情，有該局八十九年二月二十二日刑鑑字第二０六０七號鑑驗通
      知書在卷可按，足見前開簽帳單亦無從證明被告業已收受信用卡之事實；原告
      雖主張前開信用卡除消費外另有繳款之紀錄等情，惟此僅能證明有人使用前開
      信用卡消費及繳款，惟仍無從證明前開以信用卡為表徵之事實已到達被告（即
      被告已受領信用卡之狀態），是原告既未能證明被告業已收受前開信用卡，則
      本件兩造間之信用卡契約自屬尚未成立。
（三）雖原告主張本件被告係委託訴外人陳德銘代其申請，而原告亦依據申請書記載
      之連絡地址寄送信用卡及帳單，縱信用卡係由陳德銘或他人冒領，亦應考量被
      告有無與陳德銘共謀或有道德風險之問題云云。惟按信用卡在現代社會已成為
      共同認可之金融交易工具，持卡者除可免除攜帶大量現金以供隨時消費交易外
      ，累計之消費金額於發卡機構復將之計入持卡人之信用，是信用卡亦為持卡人
      信用之表徵，且於現時之信用卡亦有預借現金之功能，其性質已超越現金而成
      為現代社會個人重要之交易金融工具，是各發卡金融機構因應此趨勢所帶來之
      商機，為推廣招攬客戶，乃不斷簡化申請之手續，信用卡之交付亦蓋以直接寄
      送為主，使信用卡申請人得以最便捷之方式申請並取得信用卡，此固為前開時
      勢之所趨，惟因申請手續之便捷及使用之便利，因此在申請、寄送甚至在持卡
      人取得信用卡後之過程，遭人冒為申請、領取、盜用之情事迭有發生，是為使
      此項交易工具之正常運作，各金融機構於發卡時悉依政府機關規定，將發卡機
      構與申請信用卡者之權利義務載明於約定條款，如信用卡於發卡機構發予持卡
      人後，即屬持卡人持有之財物，是對其個人之信用卡即有應盡善良管理人之保
      管義務，對於持卡人遺失卡片而遭他人冒用之情形，持卡人有義務就其所遺失
      或被竊之信用卡，迅速依法定程序處理（如報警或申報遺失），惟在申請、寄
      送信用卡之過程，因發卡金融機購為簡化流程招攬客戶，自應考量可能有人冒
      名申請、詐騙部分智識程度較低者以代其申請從中取得信用卡使用以獲利、冒
      用申請人名義領取信用卡等情事發生，而採取相關措施加以預防，此諸如就申
      請書所載資料確實查核、確認，尤其當申請書各項記載筆跡不同時，更應慎重
      將事，另發卡前連繫申請人為確認，發卡後詢問是否已領得信用卡甚至要求申
      請人檢附親自簽名確已收受信用卡之證明等，以避免可能之風險。查被告辯稱
      前開信用卡申請書上除申請人欄係由其簽名外，其餘均係由代其申請之訴外人
      陳德銘所書寫，而申請書上記載之陳俊憲並非其胞兄，其連絡地址亦非新竹市
      ○○路一二六號四樓之五等情；經核本件信用卡申請書上申請人欄之筆跡與其
      他各欄之筆跡明顯不符，有該信用卡申請書在卷可考，又被告之胞兄為陳新喜
      、陳春來、陳添財，亦有被告全戶戶籍謄本在卷可考，是茍原告於收到前開申
      請書時詳加審核、調查，當可輕易發現該申請書有所瑕疵；另被告既已提出工
      作證明及服務公司之電話，則於審核通過寄送信用卡後，亦得與被告連繫是否
      確有收受信用卡，並告知被告如何開卡使用，則自可輕易防止本件可能遭他人
      冒領使用之情事發生，而基於衡平原則，在被告尚未收到信用卡之前，亦無從
      課以其防止遭人冒領之注意義務，是此部分可能產生之風險，自應由發卡銀行
      即原告承擔；至於原告主張被告與訴外人陳德銘有共謀之嫌疑云云，亦為被告
      所否認，而原告復未提出任何證據以為證明，是此部分之主張亦不足採。
（四）綜上所述，原告既未能證明被告業收到原告發給之信用卡，則兩造間信用卡契
      約自屬尚未成立。從而，原告本於信用卡契約，請求被告給付系爭消費款（含
      預借現金款）及遲延利息、違約金，為無理由，不應准許。
五、結論：原告之訴為無理由，依民事訴訟法第四百三十六條之二十三、第四百三十
    六條第二項、第七十八條、第四百三十六條之十九第一項，判決如主文。
中      華      民      國    八十九    年      三      月    二十四    日
                                  臺灣新竹地方法院新竹簡易庭
~B法      官  李承訓
右為正本係照原本作成。
如對本判決上訴，非以其違背法令為理由不得為之，且須於判決送達後廿日內以上訴
狀記載上訴理由向本院提出上訴狀。
~B法院書記官  呂超上
中      華      民      國    八十九    年      三      月    二十四    日


司法院資訊處製作；財團法人民間司法改革基金會備份。
